【裁判字號】    97,上訴,843
【裁判日期】    970409
【裁判案由】    毒品危害防制條例
【裁判全文】
臺灣高等法院臺中分院刑事判決         97年度上訴字第843號
上  訴  人
即  被  告  甲○○  44歲民.
上列上訴人因毒品危害防制條例案件，不服臺灣臺中地方法院97
年度訴字第496號中華民國97年3月3日第一審判決（起訴案號：
臺灣臺中地方法院檢察署96年度毒偵字第6375號），提起上訴
，本院判決如下：
    主  文
上訴駁回。
    理  由
一、按協商判決，除有刑事訴訟法第455條之4第1項第1款於訊問
    程序終結前，撤銷合意或撤回協商聲請者；第2款被告協商
    之意思非出於自由意志者；第4款被告所犯之罪非第455條之
    2第1項所定得以聲請協商判決者；第6款被告有其他較重之
    裁判上一罪之犯罪事實者；第7款法院認應諭知免刑或免訴
    、不受理者。或協商判決違反同條第2項「法院應於協商合
    意範圍內為判決；法院為協商判決所科之刑，以宣告緩刑或
    二年以下有期徒刑、拘役或罰金刑為限」之規定者，不得上
    訴，刑事訴訟法第455條之10第1項定有明文。又同法第367
    條前段：「第二審法院認為上訴有第362條前段之情形者，
    應以判決駁回之」、同法第372條規定：「第367條之判決上
    訴時，第二審法院認其為無理由而駁回上訴，或認為有理由
    而發回該案件之判決，得不經言詞辯論為之」，此程序依同
    法第455條之11第1項規定對於協商判決之上訴準用之。
二、上訴人即被告甲○○（下稱被告）上訴意旨略以：被告因遭
    列管之故，於96年7月18日至彰化縣警察局鹿港分局採尿檢
    驗，被告並承認有施用毒品習慣，遂遭移送臺灣彰化地方法
    院檢察署以96年度毒偵字第4617號案件偵查中；嗣於前開案
    件偵查期間內，被告因毒癮難耐，再於同年10月28日在台中
    市○區○○○街26號6樓之15室內施用毒品遭查獲（即本案
    ）。因前開2案前後相差僅3月，足證被告係基於概括之犯意
    ，在密切接近一定時、地持續實行之複次施用毒品行為，實
    有反覆、延續之行為特徵，而非犯意各別，應已符合「接續
    犯」之要件，前開2案應論以「接續犯」而移送合併審理，
    本件依法應為不受理之判決云云。
三、惟查；修正前刑法第56條連續犯之規定，已自95年7月1日起
    廢除。本案被告前後2次施用毒品之犯行，均係在95年7 月1
    日以後，而依新法對於上開反覆實施犯罪模式之對應處置，
    除合於「接續犯」或「包括一罪」之情形外，則僅能依數罪
    併罰之規定個別處斷。至「集合犯」係依一般社會通念，特
    定犯罪行為具有反覆實施之特性，立法者於制定刑罰法律之
    初，亦已認知該種行為類型之反覆性，而有意藉由法條中客
    觀構成要件之行為要素，涵括上開具有反覆實施特性之數個
    犯罪行為，仍僅接受一次刑法之評價為已足；然施用毒品犯
    罪，或為零星偶一之施用，或長期不間斷的反覆施用，均有
    其可能性，是自難認立法者於制定刑罰法律之初，已認知施
    用毒品行為必屬具反覆性之犯罪，且有意藉由法條中客觀構
    成要件之行為要素，涵括上開具有反覆實施特性之數個犯罪
    行為。況實務上最高法院歷來僅將專以觸犯該等法條之罪，
    為其日常生活之職業者之常業犯，認為其性質上屬多數行為
    之集合犯，在法律上將之擬制為一罪（即學理上稱之實質上
    一罪）（最高法院92年台上字5115號判決、92年台上字第
    4959號判決、93年台上字第3609號判決、94年台上字第45
    67號判決），而本次刑法修正既依據「刑罰公平原則之考量
    ，刪除有關連續犯之規定，並將含有連續犯性質之常業犯一
    併全數刪除（參見刑法修正草案總說明），則再以集合犯之
    概念評價多數施用毒品之行為，即有不當，因此，多次施用
    毒品犯罪之行為，當無論以「集合犯」之餘地，此時則應回
    歸一般刑法上行為單、複數之認定，而分別予論罪科刑，較
    稱妥適。即最高法院96年第9次刑事庭會議決議亦認：依刑
    法第56條修正理由之說明，謂「對繼續犯同一罪名之罪者，
    均適用連續犯之規定論處，不無鼓勵犯罪之嫌，亦使國家刑
    罰權之行使發生不合理之現象。」「基於連續犯原為數罪之
    本質及刑罰公平原則之考量，爰刪除有關連續犯之規定」等
    語，即係將本應各自獨立評價之數罪，回歸本來就應賦予複
    數法律效果之原貌。因此，就刑法修正施行後多次施用毒品
    之犯行，採一罪一罰，始符合立法本旨。於刑法修正施行前
    連續施用毒品部分，應依刑法第2條第1項之規定，適用修正
    前連續犯之規定論以一罪；刑法修正施行後之多次施用犯行
    ，除符合接續犯之要件外，則應一罪一罰，再就刑法修正施
    行後之數罪，與修正前依連續犯規定所論之一罪，數罪併罰
    ，合併定其應執行之刑等語。本件被告前後2次被查獲之時
    間、地點均不同，且前後2次施用毒品之相隔3個月，難認該
    2次施用毒品罪間有何密接或反覆實施之關係存在，此已與
    接續犯之構成要件並不相合，亦難認有集合犯之實質上一罪
    關係。被告上訴意旨認其前後2次施用毒品之犯行，係屬「
    接續犯」應論以一罪，此項法律上之見解為本院所不採認。
四、又查被告固不服原判決而提起上訴，惟被告因違反毒品危害
    防制條例案件，經檢察官提起公訴，於第一審準備程序進行
    中，檢察官因被告認罪而請求於審判外進行協商，乃於言詞
    辯論終結前，經原審法院同意，就被告願受科刑之範圍事項
    於審判外進行協商，經當事人雙方合意，由檢察官聲請原審
    法院改依協商程序而為判決，協商中被告表示所願受科之刑
    為有期徒刑1年4月，已逾有期徒刑6月，且因未受緩刑宣告
    ，被告未選任辯護人，原審法院乃依同法第455條之5第1項
    規定指定公設辯護人為辯護人以協助進行協商，並在協商合
    意範圍內為判決，有原審準備程序筆錄可參，經核於法並無
    不合。本件被告前開上訴之理由，既為本院所不採，即與刑
    事訴訟法第455條之4第1項第7款規定之事由不符，且本件協
    商之情形，經查亦無刑事訴訟法第455條之4第1項其他各款
    所列情形，揆諸上揭理由，依法不得上訴，被告上訴為不合
    法，應予駁回，並不經言詞辯論逕行判決之。
據上論斷，應依刑事訴訟法第455條之11第1項、第367條前段 、
第372條，判決如主文。
中    華    民    國    97    年    4    月     9     日
            刑事第十一庭  審判長法  官  陳  朱  貴
                                法  官  胡  文  傑
                                法  官  何  志  通
上列正本證明與原本無異。
如不服本判決應於收受送達後十日內向本院提出上訴書狀，其未
敘述上訴之理由者並得於提起上訴後十日內向本院補提理由書（
均須按他造當事人之人數附繕本）。
                                書記官  高  麗  淇
中    華    民    國    97    年    4    月     9     日


司法院資訊處製作；財團法人民間司法改革基金會備份。
